最高法院民事判決　　　　　　　　　　　　　　　八十七年度台上字第一一二○號
　　上 訴 人　馬 蕙 楨
　　　　　　　林萬春芳
　　被上訴人　魏　　秀
右當事人間請求土地所有權移轉登記事件，上訴人對於中華民國八十六年八月二十七
日台灣高等法院第二審判決（八十五年度上字第一三一八號），提起上訴，本院判決
如左：
    主  文
上訴駁回。
第三審訴訟費用由上訴人負擔。
    理  由
本件上訴人主張：伊於民國六十九年十月二十五日，以新台幣（下同）七十五萬九千
四百二十六元之價格，購買被上訴人坐落基隆市○○區○○段七分寮小段第二二五、
二二九、二四四、二四五、九一之二號（以上五筆地目為林）及一五、三五、八五、
二九、一六、一七、二八號（以上七筆地目為田或旱）計十二筆土地，除第二二五、
二二九、二四四、二四五號等四筆為被上訴人單獨所有並已依約辦妥土地所有權移轉
登記外，其餘八筆土地係被上訴人與他人共有（應有部分分別為三分之一或一三六二
分之六○○），經伊多次催告被上訴人配合辦理移轉登記於具有自耕能力之第三人林
文世，均未獲置理，顯已違約。被上訴人理應依兩造所立不動產買賣契約第十一條及
附件批註第四點之約定給付違約金等情。先位聲明：求為命被上訴人將前揭第一五、
三五、八五、九一之二、二九、一六、一七、二八號等八筆地號土地（下稱系爭土地
）所有權應有部分移轉登記於林文世，並給付違約金一百萬元之判決。如認為本件買
賣契約無效，則伊於六十九年簽約日所先行給付之系爭八筆土地定金十萬元，被上訴
人應依民法第二百四十七條第一項、第一百八十二條第二項規定附加利息一併償還等
情。備位聲明：求為命被上訴人給付十萬元及自六十九年十月二十六日起至清償日止
按年利率百分之五計算利息之判決（第一審就先位聲明中之違約金超過九千元部分，
為上訴人敗訴判決，上訴人僅就其中九十一萬一千元聲明上訴；其餘部分，上訴人及
被上訴人各就其敗訴部分分別提起上訴或附帶上訴，惟於原審判決後，被上訴人就其
敗訴判決，未再聲明不服）。
被上訴人則以：前開土地買賣契約有七筆係農地，買受人既無自耕能力而於訂約當時
，並未具體明確指定有自耕能力之特定第三人或任何有自耕能力之第三人為承受人，
依法買賣契約全部無效。且伊亦未承諾提供共有人之登記資料以配合上訴人辦理移轉
登記，並無違約。是上訴人請求移轉登記及違約金均無理由。又伊受領訂金時並不知
有無效受領之原因，且該訂金已不存在，是上訴人請求返還訂金，亦無理由等語。資
為抗辯。
原審審理結果，以：查，先位聲明部分：上訴人主張伊於六十九年間以總價七十五萬
九千四百二十六元買受前揭土地十二筆，被上訴人單獨所有部分土地四筆已完成所有
權移轉登記，共有部分土地已交付定金十萬元，惟迭催請被上訴人辦理所有權移轉登
記均未獲置理之事實，有不動產買賣契約書一份，土地登記簿謄本八件，上訴人委任
律師王存淦致對造之催告信函及回執各一件附卷可稽。按私有農地所有權之移轉，其
承受人以能自耕者為限，土地法第三十條第一項定有明文。本件尚未完成移轉所有權
登記之系爭八筆土地除九一之二地號外，餘七筆均為農地，有前揭土地登記謄本為憑
，上訴人亦不否認伊均無自耕能力。而兩造對於形式所不爭之不動產買賣契約書第七
條僅記載：「登記名義人甲方（即上訴人）自由指定，乙方（被上訴人）不得異議」
等語，復經證人林義正即當時訂立買賣契約之代書於第一審結證：契約第七條真意是
買方得自由指定登記為何人的名義，賣方不得表示意見，沒有說指定具有自耕能力者
。簽約時亦未提起指定何人為登記名義人等語，足見契約訂立時，買受人即上訴人並
未明確指定具有自耕能力之特定第三人或任何有自耕能力之第三人。又上訴人雖引證
人沈慶德即介紹人證稱：賣方說遷戶籍至承買土地六個月後就帶她們辦（過戶登記）
等語，然此為買方價款之經手人即魏阿霖（被上訴人之子）所否認。又本件不動產買
賣契約書第七條前段約定於：(一)於六十九年十月二十五日(二)七十年元月二十日，雙方
依約切實履行不得失誤。其最後完成所有權移轉登記之日期與簽約時相距約三個月。
核與證人魏阿霖所陳述：「我告訴介紹人三個月趕快辦過戶登記……我才能馬上拿到
錢」等語相符，證之不動產買賣契約書第二條約定，亦屬合。設使兩造曾約定俟上
訴人戶籍遷至基隆六個月取得自耕能力後始辦理移轉登記，何以契約移轉登記之期限
僅保留三個月，而未明訂保留六個月﹖亦難認為兩造曾有俟上訴人取得自耕能力，始
辦移轉登記之特約。至於證人沈慶德雖於第一審證稱：雙方有說如果買方的親友有自
耕能力也可以過戶給他等語，然與其於同一期日先前所陳述：「雙方並未說在辦過戶
前或不能過戶時，將土地先過戶給其他人」等語顯然矛盾，復與證人林義正證詞有異
。況證人沈慶德經提示七十三年八月七日所立收據時證稱：名字是我簽的，七十三年
的事不記得，收據情形內容都不記得等語無訛。其就新近者（七十三年）發生之事已
不記得，何以對於六十九年間較久遠之事，反而能記憶﹖是殊難單憑證人沈慶德顯有
瑕疵之證詞，即認為訂約時曾約定俟上訴人取得自耕能力後始為移轉登記，或由上訴
人具體指定有自耕能力特定第三人，或指定予有自耕能力之第三人（為移轉登記）等
情事。是本件不動產買賣契約就前揭七筆農地言，係屬民法第二百四十六條第一項以
不能之給付為契約之標的，契約為無效。又兩造所立不動產買賣契約第七條後段文字
記載已甚明確，復經證人林義正，魏阿霖證述無訛。真意既明，自不得別事探求，捨
契約文字而更為曲解（最高法院十七年上字第一一一八號判例參照）。上訴人引據該
條文字，主張探求當事人真意，應作為兩造曾就自耕能力者之指定有所約定一節，自
非可採。次按法律行為之一部分無效者，全部皆為無效，但除去該部分亦可成立者，
則其他部分，仍為有效，民法第一百十一條定有明文。本件不動產買賣契約第二條約
定：「買賣價款每甲定為新台幣三十五萬元計算」，且買賣契約書所附附件批明一載
明：「單有林地（非系爭土地）一點二○六七甲，其係共有（系爭土地）○點九六三
一甲，價款分為（一）、林地單有部分計新台幣四十二萬二千三百四十五元正。（二
）、共有部分為三十三萬七千零八十一元正」。顯見本件買賣契約，非籠統以十二筆
土地價錢若干，而係以一甲為計價單位，每筆土地之價額，均可依其面積予以換算，
獨立計價。換言之，每筆土地均屬各別獨立之不動產且均有相對應之價格存在。復觀
諸該買賣契約書內，雖無購買土地用途之記載，惟上訴人自陳「買賣系爭土地係考量
上訴人（兩家）先生退休後，能有土地種植花草，藥草等植物之用」等語，為被上訴
人所不爭，而證人林義正證稱：「買方本來只是要買一部分，但賣方要賣就全部賣」
等語，與證人沈慶德證稱：「她們問何人有山要賣，她們一開始就要買十二筆，賣的
人說田和山的部分一次全賣。」等語，雖不完全一致，然希望全部出售係出自賣方意
思應屬無疑。而不論是否「田地」，上訴人皆能滿足其購買之目的，亦應無庸置疑。
查本件不動產買賣契約中前揭被上訴人單獨所有四筆「林地」已移轉登記與上訴人，
而上訴人迄未以買賣目的不達而退還，被上訴人於本件訴訟前亦未以「林地」買賣無
效請求返還，為兩造所不爭。而被上訴人所以出賣系爭土地，據證人魏阿霖證稱：係
因負債急需錢還債，故當初言明賣清，希望三個月趕快辦理過戶，才能拿到錢等情，
顯見被上訴人希望全部出售，係急於求現之故。並非有「林地」或「田地」目的上、
性質上不可分別售出之限制。揆諸首開法條但書規定：「林地部分」（即九一之二地
號）之買賣應屬有效。被上訴人辯稱：一部無效，全部無效，林地部分亦屬無效等語
，尚非可取。綜上，兩造間所訂立之不動產買賣契約，關於田、旱地部分無效，林地
部分，則仍屬有效。上訴人本於此部分有效之買賣契約，訴請被上訴人將系爭林地部
分移轉登記於其指定之林文世，於法洵屬有據，應予准許。關於田、旱地部分既屬無
效，上訴人本於無效之買賣契約，訴請被上訴人將系爭之田、旱地部分移轉登記於其
指定之林文世，即屬無據，不能准許。關於違約金部分：依不動產買賣契約第十一條
及批註第四點：乙方（被上訴人）如違約者，除依照第十一條罰則外，並願加重九倍
之罰鍰違約金，絕無異議（即合計十倍之違約金）。查上訴人就共有土地部分已給付
十萬元定金之事實，為契約第二條所明載。而契約最後之登記期限為七十年一月二十
日早已屆至，而被上訴人迄未將前揭九一之二地號林地一筆移轉登記於上訴人之事實
，為兩造所不爭。是被上訴人就前揭林地一筆之履行顯屬違約，被上訴人辯稱：伊並
未承諾提供共有人之登記資料配合辦理，係上訴人欠缺自耕能力故無法辦理，非可歸
責伊等語，非可採信。前揭林地（九一之二號）一筆，上訴人所給付定金十萬元部分
係做為共有部分土地（系爭八筆）之價款之一部分（參照該契約第二條及附件批註第
一點），是違約金之計算應係前揭九一之二號地所占系爭八筆共有土地之比例折算，
始為合理。查前揭九一之二號地應有部分雖為三分之一，然兩造計價時係以零點零一
九四公頃為準，而共有部分八筆土地計價總面額為零點九三四一公頃（換算為○點九
六三一甲）。準此，單筆九一之二號地之違約金應為二萬零七百六十九元（計算式為
：100000元×194/9341=20769元）（元後四捨五入）（第一審以十二筆土地總面額為
母數，容有未洽）。至其餘農地七筆既屬無效，已無違約可言。上訴人此部分違約金
請求，於法不合，不能准許。備位聲明部分：本件不動產買賣契約既有部分無效，部
分有效，如前所述，關於無效部分既為前述農地七筆部分，被上訴人所受領之第一期
款（即十萬元定金），即屬無法律原因而受有利益，致他方受有損害，上訴人請求依
民法第一百八十二條第二項規定附加利息一併償還，於法自屬有據，惟此部分七筆土
地按照前述計價方式計算，被上訴人所受利益應為九萬七千九百元（計算式：100000
元×（0000-000)/9341=97900元），又依證人魏阿霖（價金經手人）證稱：大約三年
後，我去問代書楊明光（已死）為何沒辦出來，代書告訴我，契約已無效，因對方無
自耕能力等語。則被上訴人斯時應已知情契約農地部分已無效，自應自此時起附加利
息返還所受利益。上訴人請求自訂約時附加利息返還之，尚有未合，被上訴人辯稱，
不知無法律原因一節，自非可取。又被上訴人所受領者為現金，為兩造所不爭，其原
形縱令不存在，然其財產總額增加並無消滅事由，難謂其所受利益不存在，自不能免
除其返還義務。綜上所述，先位聲明部分：上訴人依買賣契約請求被上訴人移轉前揭
九一之二號林地一筆所有權登記及給付違約金二萬零七百六十九元，即屬正當；備位
聲明部分：上訴人依民法第一百八十二條第二項規定，請求返還已受領之利益在九萬
七千九百元及自七十二年十月二十六日（訂約三年後）起附加法定利息一併償還，亦
屬正當。先位聲明及備位聲明之其餘請求，均有未合，不應准許云云。為其心證之所
由得，爰將第一審關於駁回上訴人先位聲明中請求違約金逾九千元部分及駁回上訴人
備位聲明請求部分之判決，一部廢棄，改判被上訴人再給付十萬九千六百六十元（其
中九萬七千九百元部分，加算法定遲延利息），駁回上訴人其餘上訴；另就第一審所
為被上訴人敗訴部分之判決，除廢棄所有權移轉登記不得宣告假執行部分外，均予以
維持，駁回被上訴人該部分之附帶上訴，於法核無違誤。上訴論旨，徒就原審取捨證
據、認定事實之職權行使，指摘原判決關於其敗訴部分違背法令，求予廢棄，非有理
由。
據上論結，本件上訴為無理由。依民事訴訟法第四百八十一條、第四百四十九條第一
項、第七十八條，判決如主文。
中      華      民      國    八十七    年      五      月     十五     日
                              最高法院民事第三庭
                                  審判長法官  范  秉  閣
                                        法官  朱  建  男
                                        法官  曾  煌  圳
                                        法官  許  澍  林
                                        法官  鄭  玉  山
      右正本證明與原本無異
                                              書  記  官
中      華      民      國    八十七    年      六      月      一      日
